最高法院民事判決　　　　　　　九十四年度台上字第九九○號
　　上　訴　人　立旺營造工程有限公司
　　　　　　　　　　　　　72.
　　法定代理人　黃兆宏
　　訴訟代理人　蘇清文律師
　　被 上訴 人　台北縣淡水鎮天生國民小學
　　　　　　　　　　　　　巷2.
　　法定代理人　歐亞美
上列當事人間請求債務不履行損害賠償事件，上訴人對於中華民
國九十二年七月二十九日台灣高等法院第二審更審判決（九十一
年度上更(一)字第一六六號），提起上訴，本院判決如下：
    主  文
上訴駁回。
第三審訴訟費用由上訴人負擔。
    理  由
本件上訴人公司之法定代理人原為林香蓮，已於民國九十二年六
月二十日變更為黃兆宏，有上訴人提出之公司變更登記表及公司
基本資料查詢影本各一件可稽，黃兆宏於九十四年三月二十九日
具狀聲明承受訴訟，核無不合，先行敘明。
次查被上訴人主張：伊與第一審共同被告鴻德營造有限公司（下
稱鴻德公司）於八十一年四月十二日就伊學校操場外圍「大排水
溝新建工程」簽立工程合約（下稱系爭工程合約），上訴人及第
一審共同被告嘉佑營造有限公司（下稱嘉佑公司）為連帶保證人
。嗣鴻德公司陸續施作系爭工程，並已請領共四期之工程款總計
新台幣（下同）二百六十七萬六千四百二十元。惟初驗時即發現
有八大缺點，複驗時並發現鴻德公司不僅未改善上開缺失，更因
施作上之缺點導致伊學校後門入水口處之農田遭水淹沒，鴻德公
司竟拖延至八十四年三月間才派挖土機改善上開施工缺失，竟又
因其施工錯誤，不僅原工程之缺失未見改善，更嚴重毀損大排水
溝工程結構而導致原排水溝全數被破壞。事後鴻德公司更擅自停
止施工，伊依系爭工程合約第二十五條之約定，以起訴狀繕本之
送達作為終止契約之意思表示。又依民法第二百六十三條準用第
二百五十九條及第二百六十條規定終止契約，雙方負回復原狀之
義務，且不妨害損害賠償之請求。鴻德公司給付遲延，伊亦得本
於民法第二百五十四條規定，解除系爭工程合約。又鴻德公司之
給付因可歸責於債務人之瑕疵並致生其他損害，為不完全給付，
伊即得依民法第二百二十七條規定請求鴻德公司及上訴人、嘉佑
公司賠償損害。另追加物之瑕疵損害賠償為本件訴訟標的，經鑑
定重作之費用為三百七十九萬二千三百七十四元，扣除保留之工
程餘款二十九萬七千三百八十元，伊之損害為三百四十九萬四千
九百九十四元等情，求為命鴻德公司及上訴人、嘉佑公司如數連
帶給付，並加付法定遲延利息之判決（第一審為被上訴人敗訴之
判決。原審改判命鴻德公司及上訴人、嘉佑公司連帶給付被上訴
人三百四十九萬四千九百九十四元本息，鴻德公司對其敗訴部分
未據聲明不服，已告確定。上訴人及嘉佑公司提起第三審上訴，
均經本院九十三年九月三十日九十三年度台上字第一九八八號判
決駁回上訴，嘉佑公司及上訴人均向本院提起再審之訴，關於嘉
佑公司所提起之再審之訴部分業經本院裁定駁回。關於上訴人所
提起之再審之訴部分，經本院於九十四年一月二十七日以九十四
年度台再字第七號判決將本院九十三年度台上字第一九八八號判
決關於駁回上訴人之上訴部分廢棄，則原判決關於上訴人部分即
未確定）。
上訴人則以：伊未擔任系爭工程合約之連帶保證人。且系爭工程
已完工，被上訴人並已付款達全部工程款之百分之九十，被上訴
人不得終止契約。又回復原狀返還義務並非伊及嘉佑公司之保證
責任範圍，且被上訴人之契約終止權業因發現瑕疵已逾一年而消
滅，被上訴人亦不得終止契約。再被上訴人終止契約前既未合法
催告，亦不生終止之效力。況被上訴人已同意鴻德公司延期清償
，依民法第七百五十五條規定，伊已不負保證責任等語，資為抗
辯。
原審依審理之結果，以：被上訴人主張伊與鴻德公司於八十一年
四月十二日就伊學校操場外圍「大排水溝新建工程」簽立工程合
約，由上訴人及嘉佑公司為連帶保證人，有被上訴人所提工程合
約暨台北縣各機關營繕工程投標須知補充說明可證，並為鴻德公
司及嘉佑公司所不爭。雖上訴人抗辯該工程合約書連帶保證人欄
上伊公司及其負責人林香蓮之印章非其所蓋，惟查上訴人公司法
定代理人林香蓮已自認：「契約上立旺公司之印（文）是副印，
是我們公司的印章沒錯」（見第一審卷第五九頁背面，按係八十
六年十一月七日言詞辯論筆錄所載），足見上開工程合約書上上
訴人公司及其負責人林香蓮之印文確屬真正，而上訴人既無法證
明該印文係為他人所盜蓋，自應推定該工程合約書為真正，上訴
人即須負連帶保證人之保證責任。經查鴻德公司施作系爭工程期
間，共向被上訴人領取四期工程款計二百六十七萬六千四百二十
元，嗣通知被上訴人驗收系爭工程，經被上訴人於八十一年十二
月二十一日前往驗收，發現該工程施作後未完善之情形有八項，
計：1.水平放樣ＧＬ加減○標準應以校地（教室）為準繩，水溝
出水口開挖深度不足。2.溝渠表面部分有龜裂現象。3.出水口擋
水木板（檜木TH =1 "150cm×80cm）未設置。4.伸縮縫部分未設
妥。5.水溝欄杆未設妥。6.二樓不銹鋼門未施工，請於圍牆施工
完竣再行施工不銹鋼門，另行切結校方，或先做好給校方以後再
行組立。7.溝渠積沈泥沙雜物必須予以清除，否則導致水流速緩
慢。陰井阻塞嚴重應改善疏通。8.連鎖磚舖設不良未能平整，且
外出校地引道部分未做收邊與圖面不符……。被上訴人於八十二
年一月五日前往複驗，發現上開缺點仍未改善，即於八十二年五
月二十五日以北縣天生國字第○九一九號函通知鴻德公司儘速
動工改善，再於八十二年七月十七日以北縣天生國字第一二三
三號函催鴻德公司於文到三日內到校處理，又於八十二年十二月
二十八日以北縣天生國字第二○七七號函催鴻德公司於二週內
儘速改善，並報請複驗。另於八十三年七月九日以淡水郵局第一
九二號存證信函催告鴻德公司及上訴人、嘉佑公司（下稱鴻德公
司等三人）應於三日內前來施工，再於八十三年七月二十四日以
淡水郵局第三四七號存證信函催告鴻德公司等三人於八十三年七
月二十九日前來研商改善事項，末於八十三年九月十六日以北
縣天生國字第一三三六號函知鴻德公司等三人應於九月底前來商
討改善事項。鴻德公司等三人迄未改善上開缺點，此有被上訴人
營繕工程驗收紀錄二份、驗收工程相片四幀及前揭函件可證，並
為上訴人所不爭執，堪信為真實。系爭工程合約第二十五條第(一)
項約定：「工程未完成前甲方（即被上訴人，下同）得隨時終止
合約，但應賠償乙方（即鴻德公司，下同）所生之損害，而乙方
有左列各項之一者，甲方得終止本合約，甲方因此而受有損失，
乙方與連帶保證人應負賠償之責。1.乙方未履行本合約規定。2.
乙方能力薄弱，任意停止工作，或作輟無常，進行遲滯有事實者
，甲方認為不能如期竣工時。」；又依該合約第十九條第(二)項約
定：「驗收時如有局部不合格時，乙方應即在限期內修理完成後
，再行申請甲方復（複）驗」。查鴻德公司施作系爭工程，經被
上訴人初驗、複驗，前開八項缺點均未獲改善，被上訴人屢次催
告改善未果，鴻德公司顯已違反該合約第十九條第(二)項之約定，
被上訴人於八十六年七月十八日表示以起訴狀繕本之送達向鴻德
公司等三人為終止契約之意思表示，有上開起訴狀足稽，被上訴
人依該合約第二十五條第(一)項約定，主張鴻德公司未履行合約規
定，終止合約，而請求損害賠償，洵屬有據。按損害賠償，除法
律另有規定或契約另有訂定外，應以填補債權人所受損害及所失
利益為限。又債務人遲延者，債權人得請求其賠償因遲延而生之
損害；前項債務人在遲延中，對於因不可抗力而生之損害，亦應
負責，民法第二百十六條第一項、第二百三十一條第一項、第二
項前段分別定有明文。查證人即該工程設計及監造人林塗盛證稱
：「……複驗後包商（即鴻德公司）有照我們意見，請怪手來改
善，就流水坡度挖了一百公尺，結果發現還是不對，他就不管了
，當初可以修補，因現場為流沙，已破壞太多」等語。而系爭工
程經鴻德公司於修補上開缺點，破壞部分主體，該排水溝未能發
揮應有排水功能，迄未回復，此亦有現場相片二幀足稽。且經囑
台灣省土木技師公會於八十八年三月十一日、同年六月十日先後
會勘、鑑定，將原有施工圖與現況測量狀況比較結果：「樁號○
Ｋ＋四○‧○部分，溝壁一側毀損，一側完好。○Ｋ＋四八．四
部分溝壁一側損毀、一側完好。○Ｋ＋一二○部分溝底版已毀損
，溝壁兩側皆毀損。○Ｋ＋一五○‧三（一四○．○）部分溝底
版已毀損，溝壁兩側均毀損。○Ｋ＋一六○部分溝底版部分毀損
，溝壁一側毀損，一側傾斜。○Ｋ＋一七七部分溝底版部分毀損
，溝壁一側毀損，一側傾斜。○Ｋ＋一八○部分溝底版已毀損，
溝壁兩側皆損毀。○Ｋ＋一九五部分溝底版已損毀，溝壁兩側皆
損毀。○Ｋ＋二○○部分溝底版毀損，溝壁一側損毀。○Ｋ＋三
○四‧二部分溝底版已損毀，溝壁一側損毀。○Ｋ＋三六○部分
溝底版已損毀，溝壁兩側均損毀，至於樁號○Ｋ＋二○二‧九至
○Ｋ＋三○二‧七及樁號○Ｋ＋三○五‧○至○Ｋ＋三五八‧五
之現有排水溝，雖溝壁完好，但其溝底高程太高，無法依原設計
排水坡度作適當排水，且溝壁頂部高程均高出現有操場地面，其
餘地段之排水構，或已無溝底，或溝壁傾斜，均屬不堪使用，…
…修補不堪使用部分，須敲除不符排水要求之溝底和溝壁，再以
植筋方式及全新組立鋼筋和澆築混凝土，其施工費用較全部分鏟
除重作為高，且其強度未必能符合合約之規定，故該不堪使用之
三六八‧五五公尺排水溝，仍依敲除重作方式估算工程款為三百
七十九萬二千三百七十四元……」，有該公會八十八年八月十三
日省土技字第三八三三號鑑定報告書可考。足見該工程所坐落
之地質為流沙，易為流水浸蝕，鴻德公司施作該工程開挖不足，
經修補又因施工不當，中途停工，延宕多時，導致溝壁或溝底版
毀損，主體破壞，已喪失應有排水功能，若修復至合約所定之功
能，須費三百七十九萬二千三百七十四元，該項損失係鴻德公司
未按原設計施工完成，又長期遲延未修，任令浸蝕、崩損所致，
而上訴人迄未能證明縱不遲延給付仍不免發生上開損害，則被上
訴人主張其受有損害達三百七十九萬二千三百七十四元，請求鴻
德公司等三人賠償，自屬有據。上訴人辯謂系爭工程遭人為破壞
，或遭天然流水之浸蝕，洵屬無據，殊不足取。本件被上訴人既
本於系爭工程合約第二十五條第(一)項之約定終止權之行使，終止
系爭工程合約，其請求權之時效，自應依民法第一百二十五條之
規定為十五年，而無其他短期時效之適用。又上開約定終止權之
行使，並無先行催告始得終止之約定，縱被上訴人於行使約定契
約終止權前，未向鴻德公司等三人催告，亦無礙於被上訴人該權
利之行使。上訴人辯稱因被上訴人發現瑕疵已逾一年，已不得行
使上開終止契約之權利，又被上訴人終止契約前，未經合法催告
，不生終止效力云云，委無足採。又上開損失並非定有期限之債
務，縱被上訴人允許鴻德公司多次延期履行上述修補工程或賠償
損失，上訴人不同意，仍不符民法第七百五十五條所定定期債務
保證責任之免責要件，上訴人執此抗辯，亦無可採。綜上，被上
訴人依系爭工程合約第二十五條第一項約定契約終止權及連帶保
證之法律關係，請求鴻德公司及上訴人、嘉佑公司連帶給付三百
四十九萬四千九百九十四元（重作費用三百七十九萬二千三百七
十四元扣除被上訴人予以保留之工程餘款二十九萬七千三百八十
元）及自起訴狀繕本送達之翌日起之法定遲延利息，自屬有據，
應予准許等詞，並敘明兩造其餘攻擊防禦方法及舉證無庸逐一論
述之理由，爰將第一審所為被上訴人敗訴之判決廢棄，改判如其
訴之聲明，經核於法並無不合。又上訴人之法定代理人固於九十
二年六月二十日由林香蓮變更為黃兆宏，惟上訴人之法定承受訴
訟人或他造在原審均無聲明承受訴訟，且上訴人原法定代理人林
香蓮業於九十一年十月十八日已委任蘇清文律師為訴訟代理人代
理訴訟（見原審卷第六九頁），依民事訴訟法第一百七十三條規
定，自不適用同法第一百七十條當然停止訴訟程序之規定。其餘
上訴論旨，就原審取捨證據，認定事實及解釋契約之職權行使，
指摘原判決不當，求予廢棄，非有理由。
據上論結，本件上訴為無理由。依民事訴訟法第四百八十一條、
第四百四十九條第一項、第七十八條，判決如主文。
中　　華　　民　　國　九十四　年　　五　　月　三十一　日
                      最高法院民事第四庭
                          審判長法官  吳　正　一
                                法官  劉　福　聲
                                法官  黃　義　豐
                                法官  簡　清　忠
                                法官  王　仁　貴
      本件正本證明與原本無異
                                      書  記  官
中　　華　　民　　國　九十四　年　　六　　月　 十五　 日
                                                      v
